【裁判字號】    98,易,2044
【裁判日期】    981231
【裁判案由】    過失致死
【裁判全文】
臺灣臺中地方法院刑事判決              98年度易字第2044號
公  訴  人  臺灣臺中地方法院檢察署檢察官
被      告  丁○○
選任辯護人  楊玉珍律師
            顧念妮律師
被      告  甲○○
選任辯護人  許桂挺律師
            黃士哲律師
上列被告因過失致死案件，經檢察官提起公訴（98年度調偵字第
91號、98年度偵字第12322號），本院判決如下：
    主  文
丁○○、甲○○均無罪。
    理  由
一、公訴意旨略以：被告甲○○是設於臺中市○○路○段296號之
    國立臺中特殊教育學校（下稱特殊教育學校）校長，被告丁○○是在特殊教育學校服替代役之役男。於民國97年6月間
    ，甲○○與特殊教育學校之總務主任乙○○、事務組長丙○○（二人業經本院98年度易字第2301號判決無罪）均明知於
    97年6月9日，派往特殊教育學校服替代役之丁○○未經合格
    訓練，竟決議指派丁○○擔任特殊教育學校大門警衛，負責
    警衛室內之監視器監看、門禁管理等事務。丁○○於97年8
    月19日下午3時8分許，執行門口警衛勤務時，明知其勤務包
    括車道人員控管、後門之門禁管制，竟疏未注意特殊教育學
    校之後門門禁管控，於該校高中部二年級學生陳弘遭後門
    之電動鐵捲門捲入門縫之際，未立即為適當之救護措施，致
    陳弘受有左肩鎖骨、肱骨骨折、臉部軀幹肢體多處擦傷、
    挫傷等傷害，雖經送醫仍不治死亡。因認被告二人涉犯刑法
    第276條第1項過失致死罪嫌。
二、按犯罪事實應依證據認定之，無證據不得認定犯罪事實；又
    檢察官就被告犯罪事實，應負舉證責任，並指出證明之方法
    ，刑事訴訟法第154條第1項、第161條第1項分別定有明文。
    復按認定犯罪事實所憑之證據，雖不以直接證據為限，間接
    證據亦包括在內；然而無論直接或間接證據，其為訴訟上之
    證明，須於通常一般之人均不致有所懷疑，而得確信其為真
    實之程度者，始得據為有罪之認定；檢察官對於起訴之犯罪
    事實，應負提出證據及說服之實質舉證責任；倘檢察官所提
    出之證據，不足為被告有罪之積極證明，或其指出證明之方
    法，無從說服法院以形成被告有罪之心證，基於無罪推定之
    原則，自應為被告無罪判決之諭知，此有最高法院76年臺上
    字第4986號判例、92年臺上字第 128號判例意旨可參。又按
    所謂相當因果關係，係指依經驗法則，綜合行為當時所存在
    之一切事實，為客觀之事後審查，認為在一般情形下，有此
    環境、有此行為之同一條件，均可發生同一之結果者，則該
    條件即為發生結果之相當條件，行為與結果即有相當之因果
    關係。反之，若在一般情形下，有此同一條件存在，而依客
    觀之審查，認為不必皆發生此結果者，則該條件與結果不相
    當，不過為偶然之事實而已，其行為與結果間即無相當因果
    關係，最高法院著有76年台上字第192號判例意旨可供參佐
    。
三、訊據被告丁○○、甲○○二人對於丁○○為特殊教育專長役
    男，於派任到校後，擔任學校大門警衛勤務，以及陳弘於
    前揭時、地，因觸動學校側門之電動柵門開關，而遭電動門
    夾傷，經送醫不治死亡之事實均不爭執，惟均堅詞否認有何
    過失致死犯行，丁○○辯稱：我於97年6月9日進入特殊教育
    學校服替代役，在我之前有兩名替代役顧前門，他們就會輪
    流去巡邏校園，但到我去的時候，就只剩我一人，所以我只
    要顧守衛室就可以，我的主要勤務是前門門禁管控，關於側
    門之管控，僅受告知平日保持斷電，待有環保局人員收垃圾
    及有活動時進行送電，於活動結束後始斷電即可。我並無義
    務監看大門守衛室之監視器，蓋轉身監看監視器與前門勤務
    有違，因事實上我無法同時監看前門人車安全及後方之監視
    器畫面，倘令我一人負起整體校園安全之責，實過苛刻。且
    監視器畫面係14吋的黑白畫面，又切割成16個子畫面，共監
    視學校30處地點，每個地點監視時間均有間隔，畫面非常不
    明顯。又事故當時，陳弘將手伸入電動門縫隙數秒後，即
    啟動電動門，我客觀上無法預見陳弘之不當舉動，故無法
    因觀看監視器而防免事故之發生。又臺中市兒童運動協會人
    員李焌嘉係係翻越電動門進入校內，再按鈕啟動電動門，惟
    陳弘開啟之方式，係人位於校門外，伸手穿越電動門縫隙
    進入校內按鈕，兩人行為模式不同，實無模仿一事，且陳弘
    之舉動實與一般人有違，難以預知，又本案事故之發生，
    是在電動門關閉後7分多鐘始發生，並非在送電啟動電動門
    時遭夾住，故我並無違背注意義務之情形。陳弘的死亡係
    因其自身不當行為，加上救治拖延過久導致，與我是否及時
    發現事故無關，故我並無過失等語。甲○○辯稱：本案陳弘
    之死亡，係因其以一般人於事前完全無法想像得到之方式
    使用電動門：於門口外側，蹲下以身體左半側進入電動門與
    牆壁間之縫隙，再將左手穿過電動門柵欄之縫隙，之後手腕
    繞過水泥柱，以開啟電動門之開關。且案發時間為97年8月1
    9日15時，為學校暑假期間，學生不須到校上課，是以因何
    須令學校方面對本即不應出現在學校之學生負起注意義務？
    更何況陳弘出入校園係違規自圍牆、後門翻越進出，而非
    依規定自前門口進出，故不論校方之何人均無法得知陳弘
    到校，自然更無法令丁○○或特殊教育學校方面之任何人，
    對於陳弘之違規進出學校且以超乎常人預見範圍之方式觸
    動電動門因而意外死亡，負起注意義務及過失責任。又限於
    預算、人員編制，現今國內之一般公立中小學，平時配置之
    校園駐衛警力於任何時段內均僅有一人。在正常情況之下，
    所有學校均會將此唯一之警衛人力配置於學校之大門口，以
    過濾人車進出、負責訪客登記，以及接聽電話、收信等，並
    於可能範圍內，監視校門口附近之人、車來往情形及有無突
    發事件。當然，既言校園駐衛警，本即應於可能範圍內，儘
    量使有限之警力能維護校園整體之安全，特殊教育學校亦不
    例外。惟前門門口之警護工作項目繁雜、且工作量非輕，自
    難令時任前門駐衛警之丁○○時時注意監視器螢幕，更何況
    監視器螢幕畫分成狹小之16格，二螢幕即有32格監視畫面，
    若非特別注意某單一監視畫面，實難以發現發生意外。故不
    能單以丁○○未時刻緊盯監視器螢幕，即令其負起過失致死
    之責。更何況即令丁○○隨時緊盯監視器螢幕，且於第一時
    間發現陳弘困在電動門與牆壁縫隙間，仍無法避免悲劇之
    發生。又教育替代役男之服勤單位，依教育部教育服務役役
    男服勤管理要點規定，本即得命教育替代役男擔任校園駐衛
    警務之工作。特殊教育學校依法規使丁○○從事門口警衛工
    作，本即為法之所許，則校長甲○○何過失之有？況校門駐
    衛警之工作內容雖繁瑣，但並不具有何等專業或技術性之工
    作內容，自無須何等特殊之職前訓練課程，更何況本件意外
    之發生，與丁○○有否欠缺職前訓練無任何關聯。又替代役
    男或警衛勤務，並非校長甲○○之職掌範圍，相關簽呈亦無
    須校長簽署，是以縱使特殊教育學校於指派丁○○執行警衛
    職務過程中有任何疏失，亦難令甲○○負責。又系爭電動門
    之設計，自特殊教育學校建校後至意外發生時，均無變動，
    更何況建校設計、發包、興建等事宜，主管機關為縣市政府
    ，亦非校長所能置喙，即事發該電動側門，不論設置、管理
    ，本即非校長之職責範圍，更何況甲○○係於96年8月始至
    特殊教育學校述職，並非創校校長。故縱認意外係因電動門
    設置、管理有欠缺，亦非被告之責。又公有公共設施之設置
    或管理有欠缺所造成人民損害之國家賠償責任，不以故意或
    過失為責任要件。如前所述，陳弘同學之不幸死亡，本案
    被告丁○○、甲○○實均無注意義務，亦無從注意，因此無
    不注意之責任問題。且案發後，陳弘家屬已與特殊教育學
    校達成和解，獲得足夠之補償，不應強使本案被告背負莫須
    有之過失致死罪名。再本案陳弘同學因患有中度智能障礙
    ，於他人監護指導下亦僅可部分自理簡單之生活起居。而陳
    弘之所以會以一般人絕不可能開啟電動門之方式觸動電動
    門開關（系爭電動門有碰停即防夾裝置，此經證人乙○○證
    述在卷，符合教育部校門電動門設備管理注意事項及操作標
    準流程），亦係因其患有中度智能障礙，因此無法預見其穿
    過電動門柵欄開啟開關，將立即導致危險結果。是本案意外
    之發生，故令人惋惜，然而強令在暑假期間對於特教學生本
    無看顧、保護義務之校園警衛、替代役男、老師、甚至校長
    須為意外之發生負責，此太沉重且不合於事理之平等語。
四、本院之判斷：
  (一)查97年8月19日下午案發經過為：「陳弘於15時許，先翻
    越系爭電動柵門進入校園，於15時7分許離開時，因發現借
    用校園場地之第三人李焌嘉，在校園內之事故電動門旁自行
    啟動設於圍牆內之柵門開關，因而知悉可以以此方式進入校
    園，不用再翻越柵門，因而於15時20分許再度回到案發地點
    時，亦欲自行開啟電動柵門，而自圍牆外，伸手穿越柵門，
    觸動柵門開關後，因手臂不及縮回，致手臂及身體一併遭電
    動柵門捲入。於15時21分許，第一位路過民眾發現陳弘受
    困，之後開始陸續有民眾加入現場欲救援受困之陳弘。丁○○係於15時27分許到達現場，員警及消防人員則係於15時
    30分、15時31分許到達展開救援，至16時10分許始將陳弘
    救出」等事實，有本院98年12月7日當庭勘驗特殊教育學校
    事故側門監視錄影畫面之筆錄（本院卷第324頁反面）及翻
    拍相片（97年度偵字第26883號卷第39至45頁）可稽。
  (二)觀之案發經過，陳弘確係臨時起意，以明顯反於常規之方
    式，自校園圍牆外，伸手穿越電動柵門，觸動設於圍牆內之
    柵門開關後，因手臂不及縮回，致手臂及身體一併遭開啟縮
    入側邊圍牆之電動柵門捲入，而被夾在柵門與圍牆之間隙，
    無法脫身。又該電動柵門本設有防夾裝置，且校方甫於96年
    11月間委請廠商檢修防夾裝置，並裝置定時關閉裝置，因為
    防夾開關只有關閉柵門時，外物碰到壓條才會停止動作，而
    本案陳弘是開啟開關後，被開啟的柵門拖入縫隙夾住，所
    以防夾功能不會發生作用等情，業經證人即特殊教育學校總
    務主任乙○○於審理時結證明確。可見本件意外之發生，並
    非特殊教育學校所設置之電動柵門欠缺基本防護功能（如防
    夾裝置），或校方人員操作開關電動柵門時有所不當（如疏
    未注意有人員靠近），而係陳弘之突發脫序行為，即其自
    校外探手越過校園門戶而觸動設置於校園內之電動開關，啟
    動原屬關閉狀態之電動柵門，自陷危局，而生憾事。而任何
    建築設施，即便安全設備週全，若不循正常方式使用，仍會
    發生高度危險，如自高樓跳下、在電扶梯行進間追逐打鬧、
    在禁止戲水之水域游泳等，然此等危險之發生，係行為人自
    行違規招致，自不能反向苛責建物或場所管理人，須為此等
    偶發脫序行為，未雨綢繆，特別提高注意、加強戒備。
  (三)又特殊教育學校校園相當廣闊，事故發生時正值暑假停課期
    間，偌大校園之警衛安全任務，均落在替代役男丁○○一人
    身上，而一個人之工作、注意能力不可能面面俱到，其既須
    身在大門口守衛室內值勤，管制校園主要門戶之人車進出等
    事項，分身乏術，自不可能再隨時四處巡查校園。又雖大門
    守衛室內設有二部監視器螢幕（見97年度偵字卷第26883號
    卷第64頁)，惟丁○○已肩負大門口之警護工作，自難一心
    二用，時時注意監視器螢幕，何況該等監視器螢幕畫面分成
    狹小之16格，二螢幕即有32格畫面，監視地點眾多，且畫面
    並不清楚（參見本院卷第204頁反面證人乙○○於審理時之
    證詞），如何苛求單一大門守衛人員透過該等監視器畫面，
    長時間四處監控陳弘於校園附近之行蹤，且預先料到其將
    為上開危險脫序之舉，進而事先切斷系爭電動柵門之電源，
    以阻止其不當操作開啟柵門之危險行為？且依上述事發經過
    ，陳弘於15時20分許臨時起意觸動柵門開關後，隨遭電動
    柵門捲入，且於15時21分許，即有民眾發現陳弘受困，之
    後陸續有民眾加入現場救援，又丁○○亦隨於15時27分許到
    達現場，員警及消防人員緊接於15時30分、15時31分許到達
    展開救援，至16時10分許警消人員始將陳弘救出。則即令
    丁○○有時時注視監視器眾多分格小畫面，而於陳弘觸發
    電動柵門遭夾入之第一時間發現之，然此對於悲劇之發生又
    有何影響？亦即丁○○再提早數分鐘發現事故發生並趕到現
    場，仍無法改變或切斷死亡因果流程之進行，自難論以過失
    罪責，況其於案發後約7分鐘即已趕抵現場，亦徵其無怠忽
    職守之處。
  (四)又查特殊教育學校於88年8月1日開始成立對外招生，學校成
    立之初即有系爭電動柵門之設置，而甲○○係於96年8月1日
    始至特殊教育學校擔任校長一職，並非創校校長等事實，有
    特殊教育學校98年7月28日函及丙○○之證詞可憑，故甲○○並未參與系爭電動柵門之建置，且於就職前，系爭電動柵
    門之管理使用已久，並未因校長換人而有所變化，而校長綜
    理校務，無法事必躬親，而須依分層授權原則，交由下屬承
    辦各項業務，證人乙○○於審理時明確證稱：系爭電動柵門
    之維護管理，是由總務處負責等語（本院卷第202頁），既
    然如此，即難認甲○○就系爭電動柵門之設置管理有所疏失
    。又關於特殊教育學校指派特殊教育專長役男丁○○擔任校
    園警衛工作一事，證人乙○○於審理時亦證稱：替代役男歸
    總務處管，守衛的管理是屬於總務處事務組即丙○○組長負
    責的業務等語。從而亦難認甲○○就替代役男丁○○之勤務
    須負直接監管之責。又縱認甲○○有參與決定派任丁○○擔
    任校園警衛工作一事，惟有關教育服務役役男執行勤務工作
    之內容，依「教育部替代役役男服勤管理要點」第五章第12
    點之規定，包括：(一)直接勤務：1.協助維護校園安全。2.輔
    助教學。3.協助中輟生復學輔導。4.協助特殊職能教育。5.
    協助教育行政。(二)其他勤務：1.環境清潔與維護。2.校園綠
    化與美化。3.臨時交辦事項。依上開要點之規定可知，「協
    助維護校園安全」事項，係屬於教育服務役役男之直接勤務
    ，且上開直接勤務之派任，並未區分專長役男或一般役男而
    有所不同。又學校守衛工作，普通人才均可適任，並不具有
    特殊專業性，衡之丁○○大學畢業，年青力壯且具有特殊教
    育專長之優秀條件，以其充任學校守衛工作，已屬大才小用
    ，並無能力不足之虞。況案發時值暑假期間，並無學生可授
    課，從而特殊教育學校指派特殊教育專長役男丁○○擔任校
    園警衛工作，合於事理，本院認無失當之處。且事故當時，
    即便特殊教育學校所指派之校園警衛係一般役男或專職警衛
    ，衡情亦無法阻止憾事發生，即校方決議指派專長役男丁○○擔任校園警衛工作與本案死亡結果之間，顯無相當因果關
    係，是甲○○就本件事故並無過失。
五、綜上，本院查無積極證據足以證明被告二人犯公訴意旨所指
    過失致死犯行，應認不能證明被告二人犯罪，揆諸前揭法條
    及判例意旨，應為被告二人均無罪之諭知。
六、依刑事訴訟法第301條第1項，判決如主文。
中    華    民    國    98    年    12    月    31    日
              刑事第13庭  法  官  蔡建興
以上正本證明與原本無異。
如不服本判決應於收受送達後10日內向本院提出上訴書狀，並應
敘述具體理由；其未敘述上訴理由者，應於上訴期間屆滿後20日
內向本院補提理由書（均須按他造當事人之人數附繕本）「切勿
逕送上級法院」。
                          書記官  黃英寬
中    華    民    國    98    年    12    月    31    日

司法院資訊處製作；財團法人民間司法改革基金會備份。
